【裁判字號】    96,整抗,1
【裁判日期】    980430
【裁判案由】    公司重整
【裁判全文】
臺灣士林地方法院民事裁定               96年度整抗字第1號
抗  告  人    雅新實業股份有限公司
兼法定代理人  己○○
相  對  人    遠東國際商業銀行股份有限公司
法定代理人    侯金英
非訟代理人    丙○○
相  對  人    兆豐國際商業銀行股份有限公司
法定代理人    甲○○
上列當事人間等公司重整事件，對於中華民國96年11月14日本院
96年度整字第1 號裁定提起抗告，本院合議庭裁定如下：
    主  文
抗告駁回。
抗告程序費用新臺幣壹仟元由抗告人負擔。
    理  由
一、抗告人抗告意旨略以：
  (一)依公司法第293 條第1 項固規定，重整裁定送達公司後，董
    事之職權停止，惟僅有關於公司業務之經營及財產管理處分
    權移屬重整人，且依經濟部（73）經商字第23182 號函及30
    986 號函，董事不因重整裁定送達公司後而當然解任，重整
    人與重整公司之關係乃基於法律規定之特別關係，並非實際
    取代公司負責人。又法院准予重整之裁定未確定前，聲請重
    整之聲請人依法本得就重整裁定提起抗告，若認重整聲請人
    之法定代理人無權代理聲請人對重整裁定提起抗告，則公司
    法第314 條規定之抗告將形同具文。故己○○應有權代表雅
    新實業股份有限公司（以下簡稱雅新公司）提起抗告，重整
    人應不得代表雅新公司撤回涉及自身利害關係事項之本件抗
    告。
  (二)退步言之，縱令己○○無權代表雅新公司提起抗告，惟己○○持有雅新公司之股數，除經濟部商業司登記之3,764 萬3,
    843 股外，尚包括設質股數784 萬7,000 股、保留運用決定
    權股數9,155 萬7,666 股，合計1 億3,704 萬8,509 股，佔
    雅新公司已發行股份總數10億6,186 萬3,254 股之12.9% ，
    符合公司法第288 條第2 項規定之利害關係人。且依非訟事
    件法第188 條第2 項規範意旨，得就重整裁定提起抗告之利
    害關係人，未如公司法第288 條第2 項規定，明定始係股東
    提出時，其持有股數需達一定比例。另非訟事件法第41條第
    1 項規定，因裁定而權利受侵害者，得抗告，而己○○原為
    雅新公司董事長，未被選任為重整人，其董事長職權即依公
    司法第293 條第1 項規定而停止，自符合因重整裁定而權利
    受侵害。
  (三)原審裁定公司前數日，抗告人與相對人遠東國際商業銀行股
    份有限公司（以下簡稱遠東商銀）協商時，相對人遠東商銀
    即明確告知，法院選任之重整人及重整監督人均為相對人所
    推薦之人選。抗告人發言人蔡燕龍更於民國96年11月15日收
    受相對人推薦之重整人選楊智凱於96年11月14日上午10時22
    分16秒寄發之電子郵件，題名「D-Day 最近狀況」，其他收
    件人包括另2 名相對人推薦之重整人選乙○○、蕭世祺等人
    ，內容為指示人員赴蘇州東莞接管抗告人公司時，應以抗告
    人公司統一編號開立發票等語。又原審公告准許重整裁定前
    ，相對人早已佈署人員在抗告人公司大陸蘇州及東莞廠外，
    隨時準備進行交接，可知相對人早已知悉原審裁定之結果，
    則原審關於重整裁定之公告，有嚴重程序瑕疵，侵害抗告人
    之程序正義。
  (四)原審准為重整之裁定，係先行通知相對人，由其代理人在96
    年11月15日下午2 時50分親至法院收取准予重整之裁定，但
    原審並未同時通知抗告人，抗告人至96年11月16日上午方收
    受法院裁定，原審就送達程序為不同時點之處置，違反公平
    對待原則。
  (五)依公司法第290 條第1 項規定：「公司重整人由法院就債權
    人、股東、董事、目的事業中央主管機關或證券管理機關推
    薦之專家中選派之。」而原審選派之重整人蕭世祺、戊○○
    、乙○○3 人，均非抗告人之債權人、股東及董事，另經審
    閱本件重整案之所有卷證資料，該3 人並非主管機關即行政
    院金融監督管理委員會證券期貨局（以下簡稱證期局）及臺
    灣證券交易所股份有限公司（以下簡稱證交所）所推薦之專
    家人選，故原所選派之重整人不具備公司法第290 條第1 項
    規定之資格條件，原審關於重整人之選派即屬違背法令。
  (六)原審選派重整之人理由，係以其等「為銀行所推薦，責對重
    整事務之進行當有助益」等語，未就其等能否妥適執行重整
    計劃詳為剖析審認，依最高法院84年度臺抗字第40號、88年
    度臺抗字第386 號裁定意旨，即有未合，屬於裁定不備理由
    ，違反非訟事件法第185 條第2 項規定。
  (七)本件重整事件抗告人提出之重整方案要點包括：「員工總數
    減為300 人，移至桃園廠辦公、處分內湖辦公大樓及出售閒
    置資產，並持續生產具有競爭力之印刷電路板、電源供應器
    及設計開發消費電子產品，以期正常營運，產生盈餘」，而
    相對人則提出「關閉桃園廠、內湖辦公室出售級部分租回作
    為辦公室，以節省費用，取消自有品牌之開發，保留技術性
    高之電源供應器、LED 燈具業務，另縮小電子產品組裝範圍
    ，以來料加工為主，並整併電路板組裝廠，努力生產雅新公
    司獲利最高之印刷電路板，預期3 年後可達營業額200 億以
    上」、「銀行債權可以轉換公司債，除保全債權外，未來亦
    可入股，以解決龐大負債問題」。是上開重整方案均涉及強
    化及保留抗告人之所營事業部分，觀原審選派之重整人蕭世
    祺、乙○○2 人，均乏抗告人所營事業方面之專業背景及實
    際經驗，無法妥適執行重整計劃中之公司業務營運、技術開
    發等重整計劃。另名重整人戊○○，主要任職經歷為南亞電
    路板公司，雖與抗告人所營事業中之電路板有關，惟抗告人
    之事業部除負責電路板之基板事業部外，尚有成品事業部、
    光電事業部、光學影像事業部、電源事業部、應用產品事業
    部、顯示設備事業部、行動影音事業部及研發中心等部門，
    尤以光電事業部之研發已具實質成效，並進入市○○○○段
    ，參與國際各大知名商展，是重整人戊○○之經驗恐難顧全
    抗告人所有事業範圍，將使抗告人重整更生之目的無法達成
    。又關於重整計劃中債權銀行以債作股入股抗告人公司乙事
    ，有稀釋股東權益之效果，惟原審選派之3 名重整人均係銀
    行團推薦人選，顯難衡平抗告人股東權益而妥適執行該方面
    重整計劃。
  (八)依非訟事件法第185 條第2 項規定，法院為裁定前，應訊問
    利害關係人。本件重整聲請案，抗告人己○○為利害關係人
    ，然原審裁定前並未通知利害關係人訊問，給付利害關係人
    就重整人選派陳述意見之機會，即逕選派全數由遠東商銀及
    兆豐國際商業銀行股份有限公司（以下簡稱兆豐銀行）所推
    派之人選，違反前揭規定。
  (九)本件重整人違背其受任人義務，完全未從事積極營運行為，
    致雅新公司營運停頓，更恣意撤出大陸子公司，造成大陸子
    公司債權銀行向法院聲請重整獲准，可見重整人怠忽職守，
    造成雅新公司無可回復之損害，不適任重整人職務。
  (十)相對人遠東商銀、兆豐銀行向原審佯稱將提供雅新公司20億
    元營運資金，進而爭取到雅新公司重整之主導權，惟迄今非
    但未提供分文，尚坐視重整人怠忽職守，棄守大陸子公司，
    顯見原審選派其等推薦之重整人選擔任重整人，顯有未當等
    語。
  (十一)並聲明：1.原裁定關於選派庚○○、戊○○、乙○○為重整
    人之部分廢棄。2.上開廢棄部分，發回原審重新選派重整人
    。
二、相對人則以：
  (一)依公司法第293 條第1 項規定，重整裁定送達公司後，董事
    之職權停止，董事長依同法第208 條第3 項規定對外代表公
    司之職權亦隨之停止。本件抗告人己○○就原審裁定准予重
    整主文既未抗告，僅對於原審裁定選派庚○○、戊○○、乙○○3 人為重整人之部分聲明請求廢棄，原裁定准予重整即
    告確定，抗告人己○○以雅新公司名義提起抗告，於法未合
    。雅新公司之法定代表人為重整人，雅新公司並無提起抗告
    之意思，退步言之，如法院認為雅新公司已提起抗告，茲依
    法撤回抗告。
  (二)雅新公司已發行股份總數10億6,186 萬3,254 股，抗告人己○○持股3,764 萬3,843 股，占已發行股份總數3.5%，並非
    雅新公司已發行股份總數持股10% 以下之股東，即非屬非訟
    事件法第188 條第2 項所稱之利害關係人，不得提起抗告。
    且重整人之選派乃法院基於獨立、客觀之判斷結果，如單純
    以法院選派重整人選不符合抗告人己○○個人單純之期待為
    由，尚難認其有何權利受損，抗告人己○○不得以利害關係
    人之身分提起抗告。
  (三)公司法第290 條規定為法院第一次選派重整人之規範依據，
    嗣後如對重整人之選派不服時，應由關係人會議另行選定，
    提出候選人名單，聲請法院選派之，重整監督人認重整人執
    行職務有違法或不當，亦得聲請法院解除重整人職務，另行
    選派，此為公司法對於重整裁定重整人選派不服時之特別規
    定，尚不得逕以法院重整裁定中選派之重整人不符合其個人
    期待，提起抗告。
  (四)抗告人己○○指稱債權人於原審裁定前已知重整人人選云云
    。惟查，原審裁定於96年11月14日公告，銀行團委任律師知
    悉公告後於96年11月15日主動向法院表示由代理人親自領取
    裁定，無須郵寄，法院並依法定程序於96年11月16日依公司
    法第291 條第3 項派書記官將裁定送達公司，於法相符。至
    於楊智凱之電子郵件僅屬其個人行為或自行判斷可能獲選為
    重整人之個人準備，與債權人無涉，此觀諸郵件副本收件人
    名單無債權銀行，亦無債權銀行委任律師即明，況楊智凱亦
    非法院選派之重整人。所謂佈署人員在大陸交接乙事，係因
    重整事務之進行有其專業性，本需事前規劃而非貿然為之，
    債權銀行之一之中華開發工業銀行股份有限公司（以下簡稱
    中華開發）早於重整裁定十餘日前即派員前往大陸預作準備
    ，不表示債權銀行十足確定可獲重整人選之指派，更不代表
    債權銀行事前即知悉法院選任之重整人人選，抗告人己○○
    以此作為質疑司法威信之依據，乃企圖模糊焦點。
  (五)依公司法第290 條規定之文義解釋，法院對於重整人之選派
    即包含債權人推薦之專家，抗告人己○○指摘原審選派之重
    整人屬違背法令，顯屬無據。
  (六)抗告人主張依最高法院88年臺抗字第386 號裁定，就公司重
    整程序所為之各項裁定，除公司法另有規定外，準用非訟事
    件法第172 條第2 項規定，又法院選派重整人時，應依非訟
    事件法第185 條準用第172 條第2 項，進而指摘原審裁定違
    反非訟事件法185 條第2 項規定云云。然查，最高法院88年
    臺抗字第386 號裁定之事實內容為法院准予重整裁定後，原
    選任之重整人辭職之情形始有適用，本件為重整裁定前對於
    重整人之選派，並無非訟事件法第185 條準用第172 條第2
    項之適用空間。退步言之，縱有上開條文之適用，原審已就
    檢查人出具之檢查報告具體陳明依據銀行團出具之重整方案
    ，並發函訊問相關利害關係人，又投資人保護協會函文亦明
    白反對抗告人己○○推薦之人選，且逾6 成之債權銀行均支
    持相對人，故以債權人推薦之人選為重整人，並無不合。
  (七)原審選派之三位重整人，庚○○富有成功重整之具體實務經
    驗且嫻熟於公司重整之金融業務，深具跨國事務處理經驗，
    符合雅新公司目前業務需求；乙○○專長於經營管理且有豐
    富實務經驗；戊○○具有實際電路版之經營經驗。自法院重
    整以來，重整人致力於雅新公司之重整更生，目前經營已逐
    漸上軌道。
三、經查：
  (一)雅新公司抗告不合法：
    按原告或被告無訴訟能力，未由法定代理人合法代理者，法
    院應以裁定駁回之，民事訴訟法第249 條第1 項第4 款定有
    明文。上開規定，依非訟事件法第1 條規定，於非訟事件關
    係人準用之。復按，「重整裁定送達公司後，公司業務之經
    營及財產之管理處分權移屬於重整人，由重整監督人監督交
    接，並聲報法院，公司股東會、董事及監察人之職權，應予
    停止。」「公司之經理人或清算人，股份有限公司之發起人
    、監察人、檢查人、重整人或重整監督人，在執行職務範圍
    內，亦為公司負責人。」公司法第293 條第1 項、第8 條第
    2 項亦有明文規定。是以，重整裁定後，由重整人執行公司
    業務，進行重整工作，並以重整人為公司負責人，對外代表
    公司。查雅新公司經本院於96年11月14日以96年度整字第1
    號裁定准予重整，並選派蕭世祺、戊○○、乙○○為重整人
    ，則自上開裁定公告生效時起，己○○即非雅新公司之法定
    代理人，即以雅新公司法定代理人名義提起本件抗告，揆諸
    前揭說明，為不合法，應予駁回。
  (二)己○○有權提起抗告：
    第按，准許開始重整之裁定，其利害關係人之抗告期間，應
    自公告之翌日起算，非訟事件法第188 條第2 項定有明文。
    此所謂利害關係人，係指重整人、重整公司、債權人以外，
    因公司重整致其法律上之權益受侵害之人，包含公司之股東
    ，且未如公司法第282 條重整聲請人有股份總數之限制，此
    觀諸公司法第291 條第2 項規定：「法院對於重整監督人、
    重整人、公司、已知之公司債權人及股東，仍應將前項裁定
    及所列各事項，以書面送達之。」同法第300 條第1 項前段
    規定：「重整債權人及股東，為公司重整之關係人」自明。
    又公司法第290 條第3 項固規定：「關係人會議，依第302
    條分組行使表決權之結果，有二組以上主張另行選定重整人
    時，得提出候選人名單，聲請法院選派之。」惟此乃針對重
    整開始後，關係人會議聲請法院另行選派重整人之程序，非
    謂法院為准許重整裁定後，利害關係人即不得就重整裁定提
    起抗告，而僅得依此條規定聲請法院另行選派重整人。經查
    ，抗告人己○○為雅新公司股東，自屬法律上之利害關係人
    ，揆諸前揭說明，其以個人名義就本院96年度整字第1 號准
    許開始重整之裁定提起抗告，於法並無不合。
  (三)抗告人就選派重整人庚○○、乙○○部分提起抗告，無權利
    保護必要：
    再查，本院96年度整字第1 號裁定，固選派蕭世祺、戊○○
    、乙○○3 人為重整人，惟嗣於97年5 月6 日准予重整人庚○○解任，選派丁○○為重整人，再於97年7 月31日裁定准
    予重整人乙○○解任，此有上開裁定在卷足考，則蕭世祺、
    乙○○2 人既已非雅新公司重整人，抗告人提起抗告求為廢
    棄原裁定關於選派蕭世祺、乙○○2 人為重整人部分，即屬
    無權利保護之必要。
  (四)原審程序並無瑕疵：
    又按，「就公司重整程序所為各項裁定，除公司法另有規定
    外，準用第172 條第2 項之規定。」「前項事件，法院為裁
    定前，應訊問利害關係人。」非訟事件法第185 條第1 項、
    第172 條第2 項分別定有明文。蓋重整人執行重整事務，關
    係公司重整之成敗，影響股東及債權人之權益至鉅，是法院
    選派重整人時，應依非訟事件法185 條（修正前為第91條）
    準用同法第172 條（修正前為81條）第2 項規定，於選派前
    訊問利害關係人，並於裁定中詳敘其理由，最高法院著有84
    年度臺抗字第240 號判決要旨可參。經查，雅新公司原法定
    代理人己○○、遠東商銀、兆豐銀行先後向本院聲請裁定准
    予雅新公司重整，原審於裁定前，已通知經濟部、行政院金
    融監督管理委員會證券期貨局、檢查局、銀行局、財政部臺
    北市國稅局、稅捐稽徵處、財團法人證券投資人及期貨交易
    人保護中心表示意見（原審卷1 第77頁、卷2 第3 頁至第31
    頁、第40頁至第52頁），並就相對人遠東商銀、兆豐銀行96
    年9 月26日具狀推薦楊智凱、蕭世祺、乙○○為重整人乙事
    （原審卷3 第232 頁至第233 頁），詢問已知債權人第一商
    業銀行、土地銀行、華南銀行、彰化銀行、合作金庫、臺北
    富邦商業銀行、臺灣銀行、中華開發工業銀行、新光銀行、
    日盛銀行、中國信託、復華商業銀行、國泰世華銀行、渣打
    國際商銀、高雄銀行、陽信商業銀行、大眾銀行、台新銀行
    、泰國盤谷銀行、比利時聯合銀行、香港上海匯豐銀行、三
    菱東京日聯銀行、東亞銀行、京城銀行、法商東方匯理銀行
    ，以及雅新公司等（原審卷3 第298 頁、第336 頁），除雅
    新公司原法定代理人己○○於96年10月25日具狀推薦其本人
    、林芳書、葛三民、楊德銘為重整人外（原審卷4 第189 頁
    至第190 頁），其餘函覆之債權人均支持相對人推薦之人選
    ，又相對人另於96年11月7 日具狀推薦戊○○為重整人（原
    審卷5 第154 頁至第155 頁），經通知上開關係人後，雅新
    公司原法定代理人復先後於96年11月9 日、96年11月14日具
    狀就上開人選表示意見（原審卷5 第250 頁至第255 頁、第
    284 頁至第286 頁）。由上足見，原審於96年11月14日裁定
    准許雅新公司重整前，確已詢問各利害關係人之意見，並於
    裁定中詳敘其理由，難認有何程序上之瑕疵。至於抗告人己○○指摘重整裁定送達時點不一、相對人恐早已知悉並佈署
    ，違反公平及程序正義云云，惟誠如前述，依非訟事件法第
    188 條第2 項規定，准許開始重整之裁定，其利害關係人之
    抗告期間，應自公告之翌日起算，其立法意旨係謂：「公司
    重整之關係人包括全體債權人及股東，其人數無慮千數百人
    ，如均待裁定送達，逾越抗告期間後，始為確定，則因送達
    時日之參差，必將影響重整事務之進行」等語，可知非訟事
    件法第188 係基於程式簡速之要求及追求公司重整事務之迅
    速遂行為目的，以法院公告代替對於重整關係人之送達所為
    之特別規定，僅係依公司法第291 條第2 項規定，法院於公
    告後，仍應以書面送達重整監督人、重整人、公司、已知之
    公司債權人及股東，則抗告人己○○以裁定送達先後，質疑
    原審程序有瑕疵，純屬臆測之詞，委不足採。
  (五)原審關於選派重整人戊○○部分並無不當：
    末按，90年11月12日修正前之公司法第290 條第1 項原規定
    ：「公司之重整以董事為重整人。但法院認為不適當時，得
    就債權人或股東中選派之。」因重整人由原公司董事選任，
    難期以客觀公正立場處理重整事務，經濟部商業司曾建議將
    該條修正為：「公司重整人應就公司經營具有專門知識及經
    驗之無利害關係人充任之。但法院於必要時，亦得就債權人
    或股東中選派之。」其修正理由略謂：「重整人如從代理說
    認為重整人係利害關係人團體之執行機關，其主要職務在於
    經營重整公司之業務與管理，就性質言，應屬利害關係人團
    體之代理人，而非重整之代表人，惟論者認為公司重整首重
    股東及債權人之利益，故重整人允宜有客觀超然之立場處理
    重整事務，如重整人本身為董事，具有股東身分，其執行業
    務難免有偏於股東權益，其對債權人更不免懷有成見，其將
    不獲關係人會議之信任，殆無斷言。更重要者如董事於重整
    程序中，其董事本身任期屆滿，其重整人身分是否亦隨之消
    滅。爰參照美國破產法第156 條之規定，選任無利害關係人
    ，並就公司經營具有專門知識經驗者充任之較為適當。」是
    90年公司法修正時，採行經濟部商業司修正草案之理念，將
    公司法第290 條第1 項修正為：「公司重整人由法院就債權
    人、股東、董事、目的事業中央主管機關或證券管理機關推
    薦之專家中選派之。」其立法理由略謂：「為顧及債權人、
    股東或董事，對公司原有之業務或債權情形較為熟悉，不宜
    將之硬性排除在外，且是否有偏頗之虞，法院亦會適當斟酌
    ，故亦保留債權人、股東或董事亦得擔任公司重整人之規定
    ，爰修正第1 項。」觀諸上開其立法理由，為維持重整人之
    客觀超然立場處理重整事務，並顧及債權人、股東或董事對
    公司原有業務或債權情形較為熟悉，故認重整人選得為「董
    事」、「債權人」、「股東」或「目的事業中央主管機關或
    證券管理機關推薦之專家」，由法院斟酌選派之。經查，原
    審徵詢利害關係人意見後，斟酌各推薦人選之學識、經歷、
    重整需求等一切情狀，選派戊○○為重整人，其雖非雅新公
    司董事、債權人、股東，惟嗣經本院通知經濟部、行政院金
    融監督管理委員會證券期貨局、檢查局對於雅新公司上開重
    整人之推薦人選表示意見，均函覆稱並無意見（本院卷宗第
    402 頁、第406 頁、第408 頁、第410 頁至第412 頁），應
    認目的事業中央主管機關或證券管理機關推薦程序業經補正
    ，符合公司法第290 條第1 項之立法意旨。本院審酌戊○○
    曾任職於南亞塑膠工業股份有限公司電路板事業部27年，對
    於該產界具有完整資歷，有利於重整計劃之進行，屬於對公
    司經營具有專門知識經驗之無利害關係人，且已知債權人、
    目的事業中央主管機關、證券管理機關等對其擔任重整人均
    未表反對意見，則原審選派戊○○為重整人，並無不當。抗
    告人己○○此部分抗告，亦為無理由，應予駁回。
四、爰裁定如主文。
中    華    民    國    98    年    4     月    30    日
                  民事第二庭  審判長法官  李瑜娟
                              法      官  王本源
                              法      官  陳玉曆
以上正本證明與原本無異。
如不服本裁定，僅得於收受本裁定正本送達後10日內，以適用法
規顯有錯誤為理由，向本院提出再抗告狀（須附繕本一份及繳納
再抗告裁判費新臺幣1,000 元），經本院許可後始可再抗告。再
抗告時應提出委任律師或具有律師資格之人之委任狀；委任有律
師資格者，另應附具律師資格證書及釋明委任人與受任人有民事
訴訟法第466條之1第1項但書或第2項所定關係之釋明文書影本。
中    華    民    國    98    年    5     月    5     日
                              書  記  官  吳華瑋


司法院資訊處製作；財團法人民間司法改革基金會備份。
